【裁判字號】    88,上訴,584
【裁判日期】    890510
【裁判案由】    違反水土保持法等
【裁判全文】
臺灣高等法院高雄分院刑事判決    八十八年度上訴字第五八四號
    上  訴  人
    即  被  告  乙○○
    選任辯護人  陳清朗
    上  訴  人
    即  被  告  甲○○
    選任辯護人  江雍正律師
                王進勝
                陳慧錚
右上訴人因違反水土保持法等案件，不服臺灣屏東地方法院八十六年度訴字第九五號
中華民國八十八年一月二十九日第一審判決（起訴案號：臺灣屏東地方法院檢察署八
十五年度偵字第二八八五、八五八一號），提起上訴，本院判決如左：
      主      文
上訴駁回。
      事實及理由
一、本案經本院審理結果，認第一審判決認事用法及量刑均無不當，應予維持，並引
    用第一審判決書記載之事實、證據及理由（如附件）。
二、證人即水土保持局人員魏銘燦於本院證稱：「（施工便道水泥舖設範圍有無超過
    原先水土保持局施工時使用之便道面積﹖），沒有，即施工便道舖設水泥並未擴
    大道路面積」、「（施工便道舖設水泥路是否較原先便道好﹖），比較好，因舖
    設水泥可防止沖刷」，「水泥路面部分係原來施工道路，此部分是我們所承作的
    ，此路亦是我們移交潮州農會管理之道路」等語（見本院八十八年七月十六日筆
    錄）。惟查，上訴人即被告乙○○、甲○○二人以潮州鎮農會名義所為道路之開
    發，業已造成該山坡地水土蝕達二十四點六立方公尺，業據台灣省政府農林廳
    林務局屏東林管處八十七年十二月三十日八十七屏政字第０二九二四號函送現場
    水土流失地形圖乙份及照片四禎可稽（見一審卷一一六─一一八頁），足見證人
    魏銘燦證稱舖設水泥便道可防止刷，未造成水土蝕各節，與事實不符，自非
    可採。
三、依據台灣省政府農林廳林務局提供由該局農林航空測量所七十九年攝影八十三年
    測製之航照圖所套繪之四十三林班地範圍所示，附表編號Ａ水泥道路、編號Ｂ植
    草磚路、編號Ｃ水塔之部分，均在四十三林班地範圍之內，詳如附表所示，足證
    被告二人所辯潮州鎮農會施作上開工程之地點並非在第四十三林班地範圍之內，
    且非山坡地，應無水土保持法及山坡地保育利用條例之適用各節，自非可採。至
    於被告甲○○所提供由台灣省政府農林廳林務局農林航空測量所七十一年攝影七
    十二年測圖七十三年聯勤測量署印刷之航照圖所套繪之四十三林班地範圍，係屬
    七十三年以前套繪之舊圖，應以八十三年測製之航照圖套繪之新圖為準，併予指
    明。又查附表所示編號Ｃ水塔部分，業已拆除完畢，並無工作物存在，目前雜草
    叢生，業據本院於八十八年八月十六日履勘現場屬實，有刑事勘驗筆錄及現場照
    片三張附卷可稽，該工作物自不得諭知沒收，特予指明。
四、移送併辦意旨（臺灣屏東地方法院檢察署八十八年度偵字第四二五０號）略以：
    被告甲○○身為屏東縣潮州鎮農會總幹事，竟將行政院農委會所補助及潮州鎮農
    會本身所提供興建農民教育休閒活動中心之款項，部分用在其所承租之第四十三
    林班地上與鄰近之公有土地上，以之興建地上物如舖設水泥路面、蓄水池、作物
    示範區等，因認被告甲○○涉犯刑法第三百四十二條背信罪嫌。按刑法背信罪之
    成立，以處理他人事務之人，有圖自己或第三人得不法利益，或圖加損害於本人
    之意思，而故為違背其任務之行為，致生損害於本人之財產或其他利益者為要件
  ，若行為人並無取得不法利益或損害本人利益之意圖，或無為違背其任務之行為
    ，自與背信罪之構成有間，不能遽以該罪相繩。經查，上開太石盤溪整治工程早
    於八十二、三年間即已完成，行政院農委會為補助潮州鎮農會興建農民教育休閒
    活動中心核撥之補助款，則係分別於八十三年、八十四年、八十五年間才撥下，
    此觀告訴暨告發狀所附證一「農委會補助款項」一覽表甚明，告訴人劉輝亮認被
    告將補助款用於上開工程，顯有誤會。且被告確實將農委會補助款用於興建潮州
    鎮農會農民休閒中心於太石盤溪北側土地之植草磚步道及綠化美化等工程，此有
    屏東潮州鎮農會屏潮農（會）字第０四六號函在卷足稽，足見被告並無將農委會
    補助款挪為他用情事，被告並無為違背其任務之行為，要與背信罪之構成要件有
    間。此部分罪嫌尚有不足，與前開論罪科刑部分自無裁判上一罪關係，非起訴效
    力所及，自應將此部分退回檢察官另行處理。
五、被告乙○○、甲○○提起上訴否認犯罪，依原判決所論述各節及上開說明，其等
    上訴均無理由，應予駁回。
六、據上論斷，應依刑事訴訟法第三百六十八條、第三百七十三條，判決如主文。
本案經檢察官郭振昌到庭執行職務。
中華    民    國     八十九     年       五       月     十     日
                              臺灣高等法院高雄分院刑事第二庭
                                  審判長法官  曾永宗
                                        法官  曾玉英
                                        法官  邱永貴
右正本證明與原本無異。
如不服本判決，應於判決送達後十日內向本院提出上訴狀，其未述理由者並應於提
出上訴狀後十日內向本院補提理由書（應附繕本)。
                                      書記官  陳慧珍
中    華    民    國     八十九     年       五       月     十一   日
附錄：本判決論罪科刑法條：
水土保持法第三十二條第一項前段：
在公有或私人山坡地或國、公有林區或他人私有林區內未經同意擅自墾殖、占用或從
事第八條第一項第二款至第五款之開發、經營或使用，致生水土流失或毀損水土保持
之處理與維護設施者，處六用以上五年以下有期徒刑，得併科新台幣六十萬元以下罰
金。
                                                                        Ｄ
附件：
臺灣屏東地方法院刑事判決                            八十六年度訴字第九五號
    公  訴  人  臺灣屏東地方法院檢察署檢察官
    被      告  乙○○  男  五十歲（民國○○○年○月○日生）
                        住屏東縣潮州鎮○○里○○路五一號
                        身分證統一編號：Ｔ一三三七三八五號
    選任辯護人  陳清朗律師
    被      告  甲○○  男  六十歲（民國○○○年○○月○○日生）
                        住屏東縣潮州鎮○○路二六六號
                        身分證統一編號：Ｔ一0000000號
右列被告因違反水土保持法等案件，經檢察官提起公訴（八十五年度偵字第二八八五
號），本院判決如左：
     主  文
乙○○、甲○○共同連續在公有山坡地，未經同意擅自從事修建道路之開發，致生水
土流失，各處有期徒刑捌月，均併科罰金新臺幣參拾萬元，罰金如易服勞役，均以罰
金總額與六個月之日數比例折算。
修建道路面積零點貳參柒壹公頃均沒收。
     事  實
乙○○、甲○○分別係屏東縣潮州鎮農會理事長及總幹事，二人均明知屏東縣獅子鄉
○道段太石盤溪與南側之屏東林區管理處潮州事業區第四十三林班地之間之土地，係
公有山坡地，竟因潮州鎮農會擬在太石盤溪北側，即該農會所有之獅子鄉○道段第一
之十一、十二、十四、十六地號等土地內，興建農民教育休閒活動中心，為達擴張該
休閒活動中心之目的，乃共同意圖為自己不法之利益，基於竊佔及在公有山坡地擅自
從事修建道路之開發及設置工作物之概括犯意聯絡，於民國八十二年十二月間，未經
許可，僱用不知情之工人，在該公有山坡地上，舖設水泥道路，而擅自設置工作物，
予以佔用；又利用該農會於八十三年二月十七日接受臺灣省政府農林廳水土保持局第
四工程所委託，負責整治太石盤溪之機會，於八十三年十月七日，在該山坡地上方，
即甲○○向臺灣省政府農林廳林務局屏東林區管理處承租之第四十三林班地上，僱工
搭設圓形鐵架，開始興建蓄水池，擅自設置工作物，予以佔用；復於八十四年八月間
，沿上開公有山坡地，僱工舖設植草磚路，擅自設置工作物，予以佔用。除該圓形鐵
架已自行拆除外，修建道路面積共計零點二三七一公頃，致該山坡地土石沖蝕達二十
四點六立方公尺。嗣於八十五年三月二十七日，經警會同屏東林區管理處潮州工作站
技術員會勘現場後查獲上情。案經屏東縣警察局枋寮分局報請臺灣屏東地方法院檢察
署檢察官偵查起訴。
     理  由
一、訊據被告乙○○、甲○○均不諱言在上開山坡地僱工興建道路，並在第四十三林
    班土地上搭設圓形鐵架，惟均矢口否認右揭違反水土保持法之犯行，被告乙○○
    辯稱潮州鎮農會於八十三年二月十七日接受臺灣省政府農林廳水土保持局第四工
    程所之委託，執行太石盤溪之整治工程，因水土保持局第四工程所在移交前，僅
    完成太石盤溪堤防、觀察河道水流變化之橋樑，及為進入整修河道所用之便梯，
    對於二側護岸旁之植草、植樹及保護堤防，及防止水土遭受水流沖刷之水防道路
    及跌水床，均尚未完工，潮州鎮農會乃依水土保持局第四工程所指示，於山坡坡
    度超過二十五度時，建造跌水床之工程，且坡度愈陡之處，跌水床之面積愈廣，
    因太石盤溪上游處坡度較陡，故舖設有方孔之植草磚，以利植草之生草及吸取水
    分，下游處則直接舖設水泥，其作用係避免溝堤之側仍遍佈石礫、砂土而無法防
    止水流沖刷，造成溝堤內側遭侵蝕而崩堤，故分別施以植草磚及舖設水泥，建造
    用以鞏固溝堤內側及搶險運輸之水防道路，至搭設圓形鐵架，係為興建蓄水池，
    用以灌溉太石盤溪二側護岸所植樹木，前開工程，係為防止水土流失而為必要之
    水土保持工程，並無致生水土流失之情云云。被告甲○○亦辯稱係依指示而為前
    開工程，並無違法失職之處，該工程絕無生水土流失之可能云云。
二、經查潮州鎮農會於八十三年二月十七日接受臺灣省政府農林廳水土保持局第四工
    程所之委託，執行太石盤溪之整治工程，有移交清冊及屏東縣政府八十三年三月
    十六日文號八十三年屏府農保字第三六○七五號函在卷可稽；惟該山坡地早於八
    十三年一月十日前，即已遭人舖設水泥路及種植椰子樹，嗣經臺灣省林務局屏東
    林區管理處潮州工作站發現，認係甲○○承租之四十三林班地，乃函文甲○○，
    令限期改善，有潮州工作站八十三年一月十日文號八三潮業字第一○七號函稿附
    卷可參；且被告甲○○在偵訊中亦供稱「磚路於八十三年一月二十七日之前做的
    ，應是在八十二年即施工」。足見系爭土地在施工興建水泥道路之初，潮州鎮農
    會尚未接受水土保持局第四工程所委託整治太石盤溪。
三、又查被告二人辯稱在系爭土地上開闢植草磚路及搭設圓形鐵架，均係依水土保持
    局第四工程所之指示而為，係屬水防道路及跌水床，及為灌溉所植樹木所需之蓄
    水池；惟水土保持局技士魏銘燦在本院勘驗現場時，已證稱該處之施工便道及跌
    水床均係潮州鎮農會自己做的，水土保持局並未指示潮州鎮農會興建。益徵被告
    二人辯稱上開道路及蓄水池之施工係為整治太石盤溪，為防止水土流失所為之水
    土保持工程云云，純屬虛詞，無足採信。堪認其二人係未經許可，擅自於山坡地
    上，從事修建道路之開發及其他開挖整地。被告二人所為道路之開發，業已造成
    該山坡地水土沖蝕達二十四點六立方公尺，亦據林務局屏東林區管理處函附之現
    場水土流失地形圖標示載明甚詳，並有相片四幀在卷為佐，自已致生水土流失，
    要堪認定。
四、末查被告二人在太石盤溪東側與四十三林班地之間之土地上，興建上開水泥道路
    工程，業據其二人自承在卷，並有枋寮地政事務所土地複丈成果圖附卷可稽；又
    其二人僱工興建之圓形鐵架，係在被告甲○○向林務局屏東林區管理處潮州事業
    區承租之第四十三林班地上，亦據被告二人供承明確，復有屏東林區管理處潮州
    工作站八十四年六月九日八四潮業字第一七一八號函文附卷可稽，上開土地均屬
    公有山坡地；被告二人明知對該公有山坡地無所有權，亦無開發權，仍擅自在其
    上興建工程，自係意圖為自己不法之利益，而為佔用之行為。
五、查被告二人在公有山坡地內，擅自興建道路，設置工作物，係違反山坡地保育利
    用條例第三十四條第一項之規定，惟該條例於民國八十七年一月七日修正公布，
    修正後該法條之法定刑重於修正前，被告二人行為時，係在該條例修正前，依刑
    法第二條第一項但書之規定，應以最有利於行為人之修正前該條例第三十四條第
    一項處斷；又其二人所為，另犯刑法第三百二十條第二項竊佔罪及違反水土保持
    法第三十二條第一項在公有山坡地未經同意擅自從事修建道路之開發，致生水土
    流失之罪；被告二人同一構成犯罪事實之行為，同時該當上開三罪名，係屬法條
    競合，依重法優於輕法之原則，應從重即依水土保持法第三十二條第一項處斷，
    公訴人漏未論及被告二人另犯山坡地保育利用條例第三十四條第一項之罪，且認
    被告二人所犯竊佔罪及違反水土保持法第三十二條第一項之罪，係屬想像競合犯
    ，均有未洽。被告二人間就上開犯行，有犯意聯絡及行為分擔，均為共同正犯，
    其二人僱用不知情之工人施工興建，均係間接正犯。又被告二人多次竊佔公有山
    坡地，違法開發之犯行，時間相接，犯意概括，所犯罪名相同，均為連續犯，應
    依刑法第五十六條規定，以一罪論，並分別加重其刑。茲審酌被告二人圖利而犯
    之動機、目的，擅自興建道路及蓄水池之手段，致山坡地水土流失之損害甚鉅，
    及犯後均否認犯行之態度等情及其他一切情狀，爰分別量處如主文所示之刑，及
    諭知罰金部分如易服勞役之折算標準。至被告二人在上開公有山坡地興建之道路
    面積共計零點二三七一公頃，係屬工作物，應依水土保持法第三十二條第五項規
    定宣告沒收。又依被告二人所犯情節，已嚴重影響山坡地之保育及水土保持，造
    成之損害甚難回復，認均不宜宣告緩刑，併此敘明。
六、據上論斷，應依刑事訴訟法第二百九十九條第一項，水土保持法第三十二條第一
    項、第五項，刑法第二條第一項但書、第十一條前段、第二十八條、第五十六條
    、第三百二十條第二項、第四十二條第三項，判決如主文。
中      華      民      國    八十八    年      一      月    二十九    日
                                      臺灣屏東地方法院刑事第二庭
                                          法  官  劉  志  卿
右判決正本證明與原本無異。
對於本判決如有不服應於收受送達後十日內向本院提出上訴書狀上訴於台灣高等法院
高雄分院並按他造當事人之人數附具繕本。
                                          書記官  陳  怡  如      
附錄：本判決論罪科刑法條：
水土保持法第三十二條第一項前段：
在公有或私人山坡地或國、公有林區或他人私有林區內未經同意擅自墾殖、占用或從
事第八條第一項第二款至第五款之開發、經營或使用，致生水土流失或毀損水土保持
之處理與維護設施者，處六用以上五年以下有期徒刑，得併科新台幣六十萬元以下罰
金。


司法院資訊處製作；財團法人民間司法改革基金會備份。
